臺灣臺中地方法院民事判決　96年度訴字第170號
原　　　告　甲○○
　　　　　　乙○○○
共　　　同
訴訟代理人　蔡得謙　　律師
　　　　　　何立斌　　律師
被　　　告　丙○○
上列當事人間債務人異議之訴事件，本院於民國96年1月31 日言
詞辯論終結，判決如下：
    主      文
原告之訴駁回。
訴訟費用由原告負擔。
    事實及理由
一、被告經合法通知，無正當理由，未於言詞辯論期日到場，核
    無民事訴訟法第386 條各款所列情形，爰依原告之聲請，由
    其一造辯論而為判決。
二、本件原告起訴主張：緣被告持發票人為王將餐廳日本料理（
    即原告甲○○）、背書人原告乙○○○、發票日為民國（下
    同）85年7月19日，面額為新台幣（下同）350萬元，付款人
    台中區中小企業銀行彰化分行、支票號碼0000000號之支票1
    紙（下稱系爭支票），向台灣彰化地方法院聲請支付命令，
    經台灣彰化地方法院核發85年度促字第13448 號支付命令確
    定（即相對人原告未聲明異議，確定日期為86年1月13 日，
    內容為原告2人應連帶給付被告350萬元及自85年7月19 日起
    至清償日止，按年息6%計算之利息），而經被告聲請經該院
    於86年1月20 日核發確定證明書在案。惟被告取得上開執行
    名義（即台灣彰化地方法院核發85年度促字第13448 號支付
    命令）後，遲至95年9月13 日始向鈞院民事執行處聲請強制
    執行原告之財產，現由鈞院95年度執字第447341號受理在案
    。然按票據法第22條第1項、第2項之規定，被告即執票人對
    支票發票人（即原告甲○○）之票據上之權利、對背書人（
    即原告乙○○○）之追索權，分別因1年、4個月不行使而消
    滅，而依民法第137條第3項之規定，該原有消滅時效期間不
    滿5年者，因中斷而重行起算之時效期間為5年。是被告所執
    之上開執行名義已於91年1月13日屆滿5年。則本件被告持上
    開執行名義聲請強制執行時，顯已逾5年之時效期間，原告2
    人自得拒絕清償系爭支票債務。爰本於強制執行法第14條第
    1項之規定，提起本件債務異議之訴。訴之聲明：鈞院95 年
    度執字第47341 號強制執行事件，所為之強制執行程序應予
    撤銷。
三、查被告持系爭支票聲請台灣彰化地方法院發支付命令，而經
    該院於85年11月27日核發85年度促字第13448 號支付命令，
    而該支付命令之內容為「債務人（註：即原告2 人）應連帶
    給付債權人（註：即被告）350萬元及自85年7月19日起至清
    償日止，按年息6%計算之利息，並賠償督促程序費用」，核
    與被告之聲請狀內容及所提之系爭支票及退票理由單內容相
    符。嗣該支付命令已於86年1月13 日確定，並經被告聲請經
    該號於86年1月20 日發給上開支付命令確定證明書在案。嗣
    被告於95年9月8日持上開支付命令暨確定證明書向本院聲請
    執行原告2人（即執行債務人）之財產，現由本院以95 年度
    執字第47341 號強制執行事件受理中（執行原告甲○○對第
    三債務人之股權）等情，此有原告提出台灣彰化地方法院85
    年度促字第13448號民事聲請卷及本院95 年度執字第447341
    號制執行卷影本內相關系爭支票暨退票理由單、支付命令暨
    確定證明書、支付命令聲請狀、聲請核發確定證明書聲請狀
    、強制執行聲請狀等資料可證。並經調閱本院95年度執字第
    47341 號強制執行卷審核無訛。又被告對於原告主張之事實
    ，已於相當時期受合法之通知，而於言詞辯論期日不到場，
    亦未提出準備書狀爭執，自應視同自認被告上開主張之事實
    （民事訴訟法第280條3項、第1 項參照）。是本件原告主張
    之上開事實，自堪可信為真實。
四、按票據上之權利，對匯票承兌人及本票發票人，自到期日起
    算；見票即付之本票，自發票日起算；三年間不行使，因時
    效而消滅。對支票發票人自發票日起算，一年間不行使，因
    時效而消滅。匯票、本票之執票人，對前手之追索權，自作
    成拒絕證書日起算，一年間不行使，因時效而消滅。支票之
    執票人，對前手之追索權，四個月間不行使，因時效而消滅
    。其免除作成拒絕證書者，匯票、本票自到期日起算；支票
    自提示日起算。票據法第22條第1項、第2項，分別定有明文
    。本件原告甲○○為系爭支票之發票人、原告乙○○○為系
    爭支票之背書人，被告則為系爭支票之執票人。依被告提出
    （於上開民事聲請狀內）之上開支付命令聲請狀及系爭支票
    暨退票理由單所載，本件被告顯係以給付票據為據聲請核發
    支付，而上開支付命令之內容亦係以給付票據為內容而核發
    已明（票據法第133 條參照）。是依上開規定，被告對於原
    告甲○○系爭支票上權利之行使為1 年，對於原告乙○○○
    追索權之行使為4 個月甚明。次按，時效中斷者，自中斷之
    事由終止時，重行起算。因起訴而中斷之時效，自受確定判
    決，或因其他方法訴訟終結時，重行起算。經確定判決或其
    他與確定判決有同一效力之執行名義所確定之請求權，其原
    有消滅時效期間不滿五年者，因中斷而重行起算之時效期間
    為五年。亦為民法第137 條所明定。本件上開執行名義確定
    之時間為86年1月13 日，已如前述，而該執行名義（即上開
    確定之支付命令）所確定之請求權，係屬票款請求權，依上
    開所述，原消滅時效期間分別為1年及4個月，是雖因中斷而
    重行起算之時效期間為5 年（註：支付命令與確定判決有同
    一之效力，民事訴訟法第521條第1項參照）已明。故而，本
    件被告既係於95年9月8日始持上開確定之支付命令為執行名
    義，聲請強制執行，則顯已罹於上開經（法定）延長後之 5
    年時效期間，要堪認定。依民法第144條第1項規定，債務人
    即本件原告2人，自可拒絕給付甚明。
五、末按，執行名義成立後，如有消滅或妨礙債權人請求之事由
    發生，債務人得於強制執行程序終結前，向執行法院對債權
    人提起異議之訴。如以裁判為執行名義時，其為異議原因之
    事實發生在前訴訟言詞辯論終結後者，亦得主張之。強制執
    行法第14條第1 項，定有明文。是債務人異議之訴，既以排
    除執行名義之執行力為目的，則如執行程序業已終結，已無
    阻止強制執行之實益，自不得提起。起訴時執行程序尚未終
    結，判決確定前執行程序已終結者亦同。而所謂「執行程序
    終結」，係指執行名義之強制執行程序，進行至執行名義所
    載債權全部達其目的時始為終結（註：此與第三人異議之訴
    係以排除對特定財產之強制執行為目的，是該訴所指執行程
    序終結與此不同）（司法院33年院字第2776號解釋(1)參照）
    。本件經調本院95年度執字第47341 號強制執行卷，查知債
    權人即被告係對於債務人即原告甲○○持有第三債務人大和
    屋日本料理有限公司之股權（即85萬元之出資額）為執行（
    公司法第111條、強制執行法第117條），嗣經核發扣押命令
    後，已於96年2月6日拍賣執行完畢（即由債權人即被告以10
    0萬元承受85 萬元之股權）。是以，本件執行程序業已終結
    甚明（至於被告餘250 萬元之債權如何受償，已與本件執行
    程序無涉，另有關公司法第111 條所定之程序，仍無礙於本
    件執行程序已終結之認定）。故而，強制執行法第14 條第1
    項之債務人異議之訴，所謂請求消滅之事由，固亦包括消滅
    時效完成在內（最高法院56年度台上字第1055號、56年度台
    上字第2778號民事判決要旨參照）。且本件95年度執字第47
    341 號強制執行事件，被告持上開確定之支付命令為執行名
    義，聲請強制執行，已罹於上開經（法定）延長後之5 年時
    效期間之事實，既經認定，亦如前述。雖依首揭說明，已符
    合強制執行法第14條第1 項所謂消滅債權人請求之事由。然
    本院95年度執字第47341 號強制執行事件，既於審理中，執
    行程序已終結，是依上開所述，債務人即原告提起本件債務
    人異議之訴，於法即有未合，自無理由，應予駁回。
六、至於執行程序進行中提起債務人異議之訴，判決確定前執行
    程序已終結者，是否為訴之變更，而為請求返不當得利，或
    損害賠償（註：時效消滅後，債務人僅取得抗辯權而已，而
    非債權已不存在），與本件判決之結果要屬無涉。
七、據上論結，本件原告之訴為無理由，依民事訴訟法第385 條
    第1項前段、第78條，判決如主文。
中　　華　　民　　國　　96　　年　　2　 　月　　15  　日
                  民事第四庭    法  官  陳添喜
正本係照原本作成。
如對本判決上訴，須於判決送達後20日內向本院提出上訴狀。
中　　華　　民　　國　　96　　年　　2　 　月　　15  　日
                                書記官
